臺灣高等法院花蓮分院刑事判決　　　　100年度上易字第102號
上　訴　人　臺灣臺東地方法院檢察署檢察官
被　　　告　賴素鑾
上列上訴人因被告詐欺案件，不服臺灣臺東地方法院中華民國10
0年5月19日99年度易字第157號第一審判決（起訴案號：臺灣臺
東地方法院檢察署99年度偵緝字第5、51、52、53號），提起上
訴，本院判決如下：
    主  文
上訴駁回。
    理  由
一、公訴意旨略以：賴素鑾與游順發（通緝中）係夫妻，明知游
    順發設址臺東縣臺東市○○路204號1樓之「玄法果菜行」經
    營不善，財務狀況不佳，已無資力，為取得資金、貨物、勞
    務，竟與游順發共同基於意圖為自己不法所有及不法利益之
    犯意聯絡，由游順發以承包高麗菜生意需資金周轉為由，分
    別向附表編號1至5（原起訴書附表編號1「擔保支票」欄位
    所載支票號碼0000000、0000000等2張支票業經檢察官於本
    院準備程序中當庭更正刪除）所示之何麗雲等人借款調現；
    賴素鑾則從旁保證屆時回本即可如期還款；賴素鑾與游順發
    並分別開立附表編號1至5所示支票作為擔保，使何麗雲等人
    誤認其等有兌現票據之能力，而陸續貸予游順發附表編號1
    至5所示之現金或支票。又游順發復向附表編號6所示之王英
    偉借款及購買蔬菜貨品，並請王英偉代墊付工資、油錢，而
    由賴素鑾開立支票以支付訂金，使王英偉誤認其有兌現票據
    之能力，而交付游順發附表編號6所示之借款、蔬菜貨品及
    代墊付工資、油錢。其等又共同僱傭附表編號7、8所示之羅
    新光、巴文發，佯稱工作完成時即可支付工資，致羅新光、
    巴文發信以為真，陷於錯誤，於民國98年5月至8月間，在臺
    東縣海端鄉、池上鄉、關山鎮賴素鑾與游順發承包之菜園工
    作。詎賴素鑾與游順發均未依約清償借款或給付貨款、工資
    ，所提供擔保之支票均遭退票，「玄法果菜行」則於98年8
    月間停業，賴素鑾與游順發亦遷離住居所逃逸無蹤，何麗雲
    等人始知受騙而報警處理。因認被告賴素鑾共同涉犯刑法第
    339條第1項、第2項之詐欺取財、詐欺得利罪嫌。
二、公訴意旨認被告涉有上揭罪嫌，係以告訴人何麗雲、魏旗城
    、陳美珠、鍾秀蘭、廖瑞揚於偵查中結證，及告訴人王英偉
    、羅新光、巴文發於警詢時之證述，且以卷附民事聲請支付
    命令狀支票影本、臺灣票據交換所臺東縣分所退票理由單、
    出貨簽收單及每日天工日誌表等，為其論據。
三、訊據被告賴素鑾堅決否認有何詐欺犯行，辯稱：我們是88年
    開始經營玄法果菜行，平常都是我在看店，我先生到外面向
    果農包菜，有些沒有收成，之前我都不知道，到97、98年間
    經營不善我才知道，對於我先生向何麗雲他們借款的事情，
    當時我不太清楚，出借人把錢拿給我，有時候是我先生說如
    果有人拿前來，要我收下來，有時候是出借人要我幫我先生
    代收。據我事後的瞭解，我先生是因為生意失敗的關係，才
    沒有辦法還錢，還有他與何麗雲、魏旗城、廖瑞揚之間，好
    像也有合夥作高麗菜買賣的生意，原來是我先生在使用支票
    ，後來是因為農民沒有收成或天氣的關係，所以支票跳票，
    可是當時店裡的的生意很好，我為了生意繼續下去，才去申
    請支票，支票申請出來是交給我先生，我沒有詐欺被害人的
    意思。當初游順發申請票是透過何麗雲去申請的，我並不清
    楚，他與何麗雲有合夥關係，我也沒有參與；何麗雲拿錢給
    我的時候，有跟我說要繳票款的，我就跟她到銀行存入游順
    發甲存的帳戶。魏旗城部分我沒有參與，並不是很清楚，我
    並沒有跟他開口過；聽他們講好，兩張65萬元的票好像是他
    們要合夥或是要買車子的事情。陳美珠借錢給游順發，我不
    是很清楚，後來陳美珠有拿一筆10萬元，說是游順發要她轉
    交給我，我拿去付貨款。我沒有對鍾秀蘭施用詐術，鍾秀蘭
    拿錢來給我的時候，是說我先生要我代收，這筆款項是去付
    王英偉大白菜的菜款；給鍾秀蘭的票，是我先生開的，並不
    是我開的，我申請支票出來，是要讓我先生能夠繼續經營下
    去。我與廖瑞揚並沒有接觸過，對我先生這樣的行為，我不
    是很清楚。王英偉部分也不是我跟他接觸。羅新光、巴文發
    他們是在包菜的地方，我也沒有與他們接觸，並不是很熟等
    語。
四、經查：
（一）依證人何麗雲於原審所稱：伊從事保險業，在96年或97年
      間即和游順發認識，認識1、2個月後，游順發就開始向伊
      借錢，他當時經營「玄法果菜行」，生意很好，剛開始借
      錢時都是有借有還，後來他借款的金額愈來愈大，伊問他
      原因，他說因為在位於臺東縣東河鄉都蘭村觀光地「水往
      上流」附近向菜農承包蔬菜，造成虧損，需資金周轉，他
      有帶伊過去看，並說要再借錢去承包蔬菜才能獲利還錢給
      伊，伊於是又借他錢，而游順發後來也確實有再去承包其
      他菜園，伊也有去看過；伊認識游順發之後，曾到「玄法
      果菜行」幫忙，才認識被告；每次開口向伊借錢的人都是
      游順發，他借款的次數很多次，一開始金額較小，只有5
      萬元、10萬元，都有按照約定還款，後來金額愈借愈大，
      也沒有按時還款，有時候伊將借款拿給被告轉交給游順發
      ，或是直接匯款到被告的帳戶，游順發借款的理由大多是
      說有貨款要付，或是承包高麗菜要給付工程款給菜農；游
      順發向伊借款時，被告沒有在旁邊說保證會還錢，只是說
      「請你們幫個忙，幫他一下，他這些貨收了之後就會加減
      還給你們，會還清楚」；伊沒有證據說游順發詐欺，但他
      經營生意失敗，就一直向伊借錢，並說要去承包高麗菜，
      等獲利後會還錢給伊，伊就這樣一直借錢給他等語。可知
      游順發係因在臺東縣東河鄉都蘭村觀光地「水往上流」附
      近向菜農承包蔬菜，造成虧損，需資金周轉，而向何麗雲
      多次借款；何麗雲既供稱每次開口向伊借錢的人都是游順
      發，縱使伊有時候將借款拿給被告轉交給游順發，或是直
      接匯款到被告的帳戶，借款人也是游順發，並非被告。尚
      不能因游順發向伊借款時，被告曾說「請你們幫個忙，幫
      他一下，他這些貨收了之後就會加減還給你們，會還清楚
      。」遽認被告有共同施用詐術之行為。
（二）次依證人魏旗城於原審所稱：伊於95年間認識游順發，曾
      到過游順發住處，因此認識被告，伊從95年開始一直到97
      年底，共陸續借款900多萬元給游順發，其中300萬是游順
      發邀請伊合夥承包高麗菜，說好一人出150萬元，他沒有
      出錢，300萬元全是伊出的，後來收成賺的錢也沒有給伊
      ，這900多萬借款有些是游順發開口借的，有些是被告開
      口借的，但無法確定那幾次是被告開口借的，被告向伊借
      錢時沒有說保證一定還錢，伊覺得他們經營「玄法果菜行
      」生意很好，才一直借錢給他們，伊知道游順發在投資生
      意，一心一意想幫他把事業做起來；後來伊和游順發合夥
      在「水往上流」附近承包菜園，伊也是只有出錢，沒有賺
      到錢；伊曾開口向游順發催討債務，游順發始終說他哪裡
      還欠多少錢又多少錢，沒還一毛錢給伊；伊認為被告知道
      他們經濟狀況已經不佳，還開口向伊借錢，就是詐欺，伊
      曾要求游順發還錢，他卻沒有說什麼時候還錢，後來還跑
      掉等語。亦可知魏旗城所以陸續借款900多萬元給游順發
      ，係因伊知道游順發投資生意，一心一意想幫他把事業做
      起來，彼此間亦曾合夥承包高麗菜，並非借給被告或與被
      告合夥。魏旗城雖供稱有些是被告開口向伊借的，但為被
      告所否認，復無積極證據證實其說，尚難單憑其片面之指
      陳，遽認被告有向其借款之詐欺情事。
（三）證人陳美珠雖於原審證述：97年4月間游順發陸續向伊借
      款共90萬元，其中40萬元，游順發有開立2張金額都是20
      萬元的支票提供擔保，後來支票屆期有兌現，游順發將款
      項匯入伊的帳戶內，但隨即請求伊將錢領出來借給他，伊
      遂將錢領出來又借他，然後他再重新開支票給伊；游順發
      向伊借錢應該是要拿去周轉，伊是做蒜頭批發生意，之前
      游順發向伊拿貨，從來沒有積欠貨款，而且他店裡生意很
      好，他開口借錢，伊做得到，就借錢給他，都是游順發開
      口借錢，伊將借款拿給被告；伊借給游順發最後一筆錢是
      10萬元，當時被告說1星期後會還錢，他們後來卻跑掉了
      ；游順發開口借錢時，被告有在旁邊，最後一筆10萬元借
      款時是說要去買高麗菜，伊拿現金給被告，她沒有寫借據
      也沒有開票；游順發借錢時沒有吹噓他有很多財產等語。
      惟已清楚表示都是游順發開口向伊借錢，應該是要拿去周
      轉，游順發開口借錢，伊做得到，就借錢給他；既非被告
      所借，亦不能僅因游順發開口借錢時，被告有在旁邊，伊
      拿現金給被告，被告說一星期後會還錢，遽予推論被告有
      詐欺之行為。
（四）再從證人鍾秀蘭於原審所陳：伊認識游順發2年多了，伊
      是做蔬菜批發生意，算是大盤商，游順發是小盤商，98年
      6月1日游順發說要還菜款，向伊開口借20萬元，伊在同一
      天將借款交給被告轉交，游順發借錢時說借1星期後就會
      還錢，結果沒有還錢，伊找他催討，於是在7月20日他連
      同先前積欠的4萬元貨款，一併開立一張發票人為被告、
      金額24萬元、票載發票日為98年7月31日的支票給伊，後
      來伊沒有領到錢，他就跑掉了；游順發開口向伊借錢時，
      被告沒有在旁邊，伊去銀行領錢後走去他們店裡拿給被告
      ，7月20日游順發開票時，被告有在旁邊，但支票是游順
      發簽發的；游順發先前1個月平均向伊買2到3萬元的菜，
      他都開票給伊，伊都可以領到錢，每個月結帳都沒有拖欠
      過，一直到98年6月1日開口借錢之前都可以順利領款；游
      順發開支票給伊時說過，他將錢投資在高麗菜，向菜農承
      包整區的菜，要2個多月才能收成，他說將錢都投資在那
      邊；被告沒有騙過伊，因為伊與被告很少聊天，伊送東西
      過去時，被告也很忙；游順發簽發支票時，被告有在旁邊
      說會還錢等語。亦可知開口向伊借錢是游順發，支票亦是
      游順發所簽；尚不能僅因伊將款項交給被告轉交游順發，
      或游順發簽發支票時，被告有在旁邊說會還錢，遽予推論
      被告有詐欺之行為。況鍾秀蘭已清楚表示被告沒有騙過伊
      。
（五）另從證人廖瑞揚於原審所稱：伊從事蔬菜批發業，於97年
      間認識游順發，游順發曾找伊一起合夥投資承包高麗菜，
      因為游順發不認識菜農，要透過伊介紹，但投資金額太大
      ，伊說無法負擔，於是由伊當名義人，提供房屋向臺灣土
      地銀行臺東分行申請貸款100萬元，等銀行核撥貸款後，
      伊將100萬元借給游順發，但游順發沒有還錢給伊，導致
      伊將抵押的房屋賣掉，償還銀行上開貸款；游順發還向伊
      借了4張支票，後來游順發沒有給伊錢，導致支票跳票，
      持票人向伊要錢，伊只好自己給付票款；游順發借款理由
      是要向農民承包高麗菜，他買來的高麗菜放在伊這邊販賣
      ，伊想說可以扣留高麗菜賣得的錢來償還借款，所以放心
      借錢給他，豈知他後來又向伊的媽媽預支掉這部分的錢；
      當時游順發向2、30位農民承包蔬菜，有好幾十甲，從關
      山月眉一直到啞口，百分之八十以上的地都被他承包，其
      中也包括證人王英偉的蔬菜，承包蔬菜通常要先付錢才能
      開採，他的投資金額達上千萬，風險很大，不是大好就是
      大壞，他應該是想壟斷等語。可知游順發係因向2、30位
      農民承包蔬菜，有好幾十甲，投資金額達上千萬，而向廖
      瑞揚借款，甚且邀廖瑞揚合夥承包高麗菜。既非被告所借
      ，亦不能僅因游順發沒有還錢，遽予推論被告有共同詐欺
      之行為。
（六）又證人王英偉於原審所稱：伊以務農為業，主要是種植高
      麗菜、蕃茄，於96年間認識游順發，與他有生意上往來，
      游順發因為向伊包菜而積欠貨款，游順發要先付一半價金
      ，等到收成之後再支付另一半價金，游順發向伊買10萬顆
      高麗菜，一顆16.8元，貨款是168萬元，伊只收到50萬元
      ，他還委託伊訂製1萬個裝高麗菜的箱子，一個5元，共50
      萬元，其他還有代墊工人的工錢和卡車的油錢共13萬，另
      外游順發有向伊借10萬元現金，他有開一張發票人為被告
      、金額28萬元的支票給伊，但沒有兌現；96年、97年以來
      ，游順發都有向伊包菜，也有在其他地方包菜，包菜要先
      付一半的現金，需要很高的成本，風險也很大，游順發確
      實一直有在包菜，沒有存心騙人；伊沒有和被告接洽過，
      被告沒有騙過伊，是因為游順發以被告為發票人開支票給
      伊，伊才告被告詐欺等語。已清楚表示游順發因向伊包菜
      而積欠貨款，游順發確實一直有在包菜，伊沒有和被告接
      洽過，被告沒有騙過伊；尚不能因游順發曾以被告為發票
      人開一張28萬元之支票給伊，沒有兌現，即反推被告有共
      同詐欺之行為。
（七）依據證人羅新光於警詢時所供：伊於98年5月至8月間在臺
      東縣海端鄉○○○路臺20甲線新武、利稻、摩天、池上鄉
      ○○段、關山鎮德高、月眉、新豐及臺東果菜市場等游順
      發及被告夫妻所承包的菜園工作，共工作3月餘，工資為
      15萬元，曾預支5萬4千元薪水，後來被告及游順發未給付
      剩餘薪資，即避不見面，且失去聯絡，也沒有開票據給伊
      ；及證人巴文發於警詢時所述：伊於98年5月至8月與告訴
      人巴文發一起在上開地點，為被告及游順發工作，工作3
      月餘，工資為15萬5千元，曾預支3萬2千元薪水，後來被
      告及游順發未給付剩餘薪資，即避不見面，且失去聯絡，
      也沒有開票據給伊等語觀之，羅新光、巴文發縱曾受雇游
      順發及被告在菜園工作，尚有剩餘工資未領，惟其等二人
      均曾預支薪水，足認游順發及被告並非不給薪水，亦難以
      此論斷被告自始即意圖不法之利益，詐騙其等二人為其工
      作。
（八）綜上所述，向何麗雲、魏旗城、陳美珠、鍾秀蘭、廖瑞揚
      、王英偉借款者，為游順發；簽發支票者亦為游順發。被
      告縱曾於游順發借款時說會還錢等詞，尚不能遽予憑斷被
      告蓄意詐騙；鍾秀蘭、王英偉且供稱被告沒有騙過伊；羅
      新光、巴文發雖尚有薪資未領，縱雇用者為被告，亦不足
      認為自始既係出於詐騙勞務之故意。此外，復查無其他積
      極證據，足以證明被告確有公訴意旨所指之詐欺取財及詐
      欺得利犯行。原審因而為無罪之諭知，並無不合。檢察官
      上訴指摘原判決不當，求予撤銷改判有罪，為無理由，應
      予駁回。
據上論斷，應依刑事訴訟法第368條，判決如主文。
本案經檢察官謝道明到庭執行職務。
中    華    民    國  100    年    10    月    25    日
                   刑事庭審判長法  官  謝志揚
                               法  官  張健河
                               法  官  林慶煙
以上正本證明與原本無異。
本件不得上訴。
中    華    民    國   100    年    10    月    25    日
                               書記官  林明智
附表
 ┌──┬───┬────┬──────┬────────────────┐
 │編號│被害人│詐騙時間│詐得財物利益│            擔保支票            │
 ├──┼───┼────┼──────┼────────────────┤
 │ 1  │何麗雲│97年9月 │現金300萬元 │A、支票號碼：0000000、金額：35萬│
 │    │      │至98年2 │            │   7000元、發票日：97年8月20日、│
 │    │      │月      │            │   付款人：合作金庫商業銀行臺東 │
 │    │      │        │            │   分行（下稱臺東合庫）、發票人 │
 │    │      │        │            │   ：玄法果菜行即游順發         │
 │    │      │        │            │B、支票號碼：0000000、金額：50萬│
 │    │      │        │            │   元、發票日：98年1月14日、付款│
 │    │      │        │            │   人：臺東合庫、發票人：玄法果 │
 │    │      │        │            │   菜行即游順發                 │
 │    │      │        │            │C、支票號碼：0000000、金額：50萬│
 │    │      │        │            │   元、發票日：98年3月14日、付款│
 │    │      │        │            │   人：臺東合庫、發票人：玄法果 │
 │    │      │        │            │   菜行即游順發                 │
 │    │      │        │            │D、支票號碼：0000000、金額：100 │
 │    │      │        │            │   萬元、發票日：98年4月20日、付│
 │    │      │        │            │   款人：臺東合庫、發票人：玄法 │
 │    │      │        │            │   果菜行即游順發               │
 │    │      │        │            │E、支票號碼：0000000、金額：50萬│
 │    │      │        │            │   元、發票日：98年6月5日、付款 │
 │    │      │        │            │   人：臺東合庫、發票人：玄法果 │
 │    │      │        │            │   菜行即游順發                 │
 │    │      │        │            │                                │
 ├──┼───┼────┼──────┼────────────────┤
 │ 2  │魏旗城│96年7月 │現金800萬元 │A、支票號碼：0000000、金額：65萬│
 │    │      │至97年9 │            │   元、發票日：97年10月31日、付 │
 │    │      │月      │            │   款人：臺東合庫、發票人：玄法 │
 │    │      │        │            │   果菜行即游順發               │
 │    │      │        │            │B、支票號碼：0000000、金額：65萬│
 │    │      │        │            │   元、發票日：97年11月20日、付 │
 │    │      │        │            │   款人：臺東合庫、發票人：玄法 │
 │    │      │        │            │   果菜行即游順發               │
 ├──┼───┼────┼──────┼────────────────┤
 │ 3  │陳美珠│97年4月 │現金90萬元  │A、支票號碼：0000000、金額：20萬│
 │    │      │至98年8 │            │   元、發票日：98年5月30日、付款│
 │    │      │月      │            │   人：臺東合庫、發票人：玄法果 │
 │    │      │        │            │   菜行即游順發                 │
 │    │      │        │            │B、支票號碼：0000000、金額：20萬│
 │    │      │        │            │   元、發票日：98年6月5日、付款 │
 │    │      │        │            │   人：臺東合庫、發票人：玄法果 │
 │    │      │        │            │   菜行即游順發                 │
 ├──┼───┼────┼──────┼────────────────┤
 │ 4  │鍾秀蘭│98年6月 │現金24萬元  │A、支票號碼：0000000、金額：24萬│
 │    │      │        │            │   元、發票日：98年7月31日、付款│
 │    │      │        │            │   人：臺灣土地銀行臺東分行（下 │
 │    │      │        │            │   稱臺東土銀）、發票人：賴素鑾 │
 ├──┼───┼────┼──────┼────────────────┤
 │ 5  │廖瑞揚│98年1月 │現金100萬元 │無                              │
 │    │      │至98年7 │、支票號碼：│                                │
 │    │      │月      │0000000、100│                                │
 │    │      │        │8118、100811│                                │
 │    │      │        │9、0000000之│                                │
 │    │      │        │支票計4紙   │                                │
 ├──┼───┼────┼──────┼────────────────┤
 │ 6  │王英偉│98年7月 │現金10萬元、│A、支票號碼：0000000、金額：28萬│
 │    │      │        │蔬菜貨品價值│   元、發票日：98年7月20日、付款│
 │    │      │        │217萬8000元 │   人：臺東土銀、發票人：賴素鑾 │
 │    │      │        │、工資、油資│                                │
 │    │      │        │墊付13萬元  │                                │
 ├──┼───┼────┼──────┼────────────────┤
 │ 7  │羅新光│98年5月 │勞務價值9萬 │無                              │
 │    │      │至8月   │6000元      │                                │
 ├──┼───┼────┼──────┼────────────────┤
 │ 8  │巴文發│98年5月 │勞務價值12萬│無                              │
 │    │      │至8月   │3000元      │                                │
 └──┴───┴────┴──────┴────────────────┘